最　高　行　政　法　院　判　決
　　　　　　　　　　　　　94年度判字第01235號
上　訴　人　甲○○
被 上訴 人　臺北市政府工務局
代　表　人　乙○○
上列當事人間因建築法事件，上訴人對於中華民國93年1月29日
臺北高等行政法院92年度訴字第645號判決，提起上訴，本院判
決如下：
　　主  文
上訴駁回。
上訴審訴訟費用由上訴人負擔。
　　理  由
本件上訴人在原審起訴主張：被上訴人以上訴人在臺北市○○區
○○路2段209號4樓頂，以金屬架、鐵皮等材料，搭蓋高度乙層
約2.5公尺，面積約30平方公尺之構造物，違反建築法第25條、
第86條及違章建築處理辦法第2條規定，於民國91年5月1日以北
市工建字第09150391200號違建查報拆除函通知上訴人應予強制
拆除。惟按現行實務之作法，倘若84年以前即已存在之違建，為
既存違建，於不妨礙公共安全之條件下，則不予拆除而僅加以列
管處理。上訴人早於74年間因長子結婚，無資力另購新房居住，
方於頂樓搭蓋木屋使用，自屬既存違建，而無拆除之必要。且被
上訴人作成處分之程序，從查報、複查等，均由查報員一手包辦
，查報違建之程序顯有瑕疵，應予撤銷。又系爭金屬架、鐵皮，
係為解決長年以來屋頂滲水與造成壁癌之問題，此乃經過全體住
戶之同意，且鄰近的所有公寓頂樓，為解決日曬與漏水之問題均
有搭遮雨棚，此乃維護居住品質所必要之設施，被上訴人認為應
該拆除系爭遮雨棚，有違平等原則。又遮雨棚下的建物本已存在
，但因87年遭縱火後回復，係屬舊建物之修建並非新建，原處分
認定顯有違誤等情，爰請判決將原處分及訴願決定均撤銷。
被上訴人則以：上訴人未經申請許可，擅自在臺北市○○區○○
路2段209號4樓屋頂前搭蓋構造物（即屋頂平台），即屬違章建
築，有採證照片附卷可稽。經審認該構造物並非合法建築物之修
繕行為，屬增建情形且搭蓋時間在84年1月1日以後，與陳述合法
老違建存在之事實不符，被上訴人以違建查報拆除函通知上訴人
，應予強制拆除，洵屬有據等語，資為抗辯。
原審斟酌全辯論意旨及調查證據之結果，按建築法第25條第1項
前段規定：「建築物非經申請直轄市．．．主管建築機關之審查
許可並發給執照，不得擅自建造或使用或拆除。」第86條第1款
規定：「違反第25條之規定者，依左列規定，分別處罰：一擅自
建造者，處以建築物造價千分之50以下罰鍰，並勒令停工補辦手
續：必要時得強制拆除其建築物。」違章建築處理辦法第2條規
定：「本辦法所稱之違章建築，為建築法適用地區內，依法應申
請當地主管建築機關之審查許可並發給執照方能建築，而擅自建
築之建築物。」臺北市政府當前取締違建措施壹規定：「違建拆
除執行計畫：一民國84年1月1日以後新產生違反本市違建查報作
業原則之違章建築，．．．一律查報拆除，並列管加強巡查，．
．．」貳規定：「違建查報作業原則：．．．四違建查報作業原
則．．．三合法建築物之修繕行為（含修建），暫免查報，但若
有新建、增建、改建等情事，或加層、加高、擴大建築面積、增
加樓地板面積者，則應以新違建查報拆除。．．．」本件上訴人
對於84年以後於臺北市○○區○○路2段209號4樓頂，以金屬架
、鐵皮等材料，搭蓋高度乙層約2.5公尺，面積約30平方公尺之
系爭構造物乙節，為上訴人於原審審理時所承認，並有照片3幀
附卷可稽，足見系爭構造物屬於臺北市政府當前取締違建措施所
定一律查報拆除之違建。上訴人雖主張系爭構造物係因舊屋有壁
癌問題，每逢颱風或大雨侵襲，屋頂及牆壁即漏水不停，始予以
搭蓋云云，然縱所述屬實，仍無法阻卻系爭構造物為違章之事實
。次查，被上訴人之查報員於91年5月1日開發查報函起至91年5
月10日送達止，處理過程並未發現有何不符查報作業原則規定，
而被上訴人之查報員於前往上訴人之屋頂拍照取證，尚難認有違
法取證之情事，自難認該處分之作成有何瑕疵可言。另上訴人於
91年5月13日向被上訴人所屬建築管理處陳情後，該處訂於同年6
月6日辦理現場勘查，此有被上訴人91年5月24日北市工建字第
09152913100號函可稽，該處現場勘查後再調閱農委會林務局83
年航空攝影圖後，始以91年6月26日北市工建查字第09164627500
號書函，復知上訴人仍將依建築法相關規定處理，此亦有該函在
卷為憑，顯見被上訴人於上訴人陳情後，於勘查時仍依法行政，
並無違規之情。再查，上訴人所指鄰近公寓頂樓搭遮雨棚一事，
是否屬實及如有搭蓋，是否屬於84年以後應一律查報拆除之違建
，因被上訴人尚未就具體個案予以判斷，自難認定其行政行為有
違平等原則。從而被上訴人以系爭構造物為違建查報，並通知上
訴人應予拆除之處分，揆諸首揭規定，並無不合，訴願決定遞予
維持，亦無違誤，因將上訴人之訴駁回。
上訴意旨略謂：原判決認被上訴人之查報員未經上訴人同意，即
利用同棟公寓住戶進出之便，乘機擅自進入公寓頂樓拍照取證，
謂該查報員並無任何違法取證之情事等語，實乃未盡調查之能事
，有判決不備理由之嫌。又本案作成處分之程序，從查報到複查
，均由原查報員一手包辦，明顯違反公務上查報違建作成處分應
嚴守之程序，且此瑕疵係屬明顯而重大，顯違行政程序法第4條
依法行政原則之規定。又拆除違建之目的在於增進公共利益，而
系爭建築物之存在並不致違反上開目的，反能促進整體住戶之利
益，故拆除違建之方法並無助於目的之達成，並與整體住戶將面
臨屋頂及牆壁漏水造成財產上重大損害顯然失衡，且拆除違建之
處分相較於其他同樣可達成目的之方式，並非屬對人民權益損害
最少之選擇，參照本院83年度判字第2291號判決意旨，原判決駁
回上訴人之訴，違反行政程序法第7條規定之比例原則，係屬判
決違背法令。本件係因上訴人拒絕「違建狗仔隊」給付2萬元請
求與脅迫而遭檢舉查報。被上訴人之消極不作為，使得「違建狗
仔隊」等不肖份子享有生存之空間，進而威脅一般民眾之居住權
、財產權。就此而言，被上訴人確已對具體案件事實上之差異為
不合理之處遇，與行政法上之平等原則相違背，並與一般人民之
法感情不符，實應廢棄云云。
本院查：本件依原判決所認定之事實，系爭臺北市○○區○○路
2段209號4樓頂構造物，係84年1月1日以後所產生之新違建，依
行為時臺北市政府當前取締違建措施（現已修改為臺北市違章建
築處理要點）之規定，即應一律拆除，並列管加強巡查。次依建
築法第25條第2項之規定：「直轄市、縣（市）．（局）主管建
築機關為處理擅自建造或使用或拆除之建築物，得派員攜帶證明
文件，進入公私有土地或建築物內勘查。」原判決以被上訴人之
查報員處理過程並未發現有何不符查報作業原則之規定，而查報
員於前往上訴人之屋頂拍照取證，尚難認有違法取證之情事，自
難認該處分之作成有何瑕疵可言，並無不合。被上訴人以系爭構
造物為違建查報，並通知上訴人應予拆除，乃本於建築管理事項
之主管機關依法應執行之職務，核與建築法第4條、第9條、第25
條、第86條第1款、違章建築處理辦法第2條、第4條第1項、第5
條、第6條等規定無違，自無違反比例原則可言。縱然系爭房屋
頂樓及牆壁有漏水之情形，亦屬應如何修繕、防漏之問題，不能
藉此理由而任意搭蓋系爭違章構造物。另上訴人所指有「違建狗
仔隊」索賄與脅迫，因其拒絕，而遭檢舉查報，被上訴人之消極
不作為，使得「違建狗仔隊」等不肖份子享有生存之空間，進而
威脅一般民眾之居住權、財產權云云，果有具體情事，自得依法
向權責機關舉發究辦，尚難據此主張被上訴人之查報處分違反平
等原則。本件原處分並無不合，訴願決定遞予維持，亦無違誤，
原判決將上訴人之訴駁回，經核於法並無違背。上訴論旨，仍執
前詞，指摘原判決違誤，求予廢棄，難認有理由，應予駁回。
據上論結，本件上訴為無理由，爰依行政訴訟法第255條第1項、
第98條第3項前段，判決如主文。
中    華    民    國    94    年    8    月    18     日
                  第二庭審判長法  官　廖　政　雄
                              法  官　林　清　祥
                              法  官　鍾　耀　光
                              法  官　姜　仁　脩
                              法  官　胡  國  棟
以  上  正  本  證  明  與  原  本  無  異
中    華    民    國    94    年    8    月    18     日
　　　　　　　　　　　　　　　書記官　蘇　金　全
